臺灣高等法院臺南分院刑事附帶民事訴訟判決
　　　上　訴　人　丁○○○○鄉.
　　　法定代理人　丙　○　○
　　　訴訟代理人　甲　○　○
　　　被上訴　人　乙　○　○
右上訴人因被上訴人侵占案件，不服臺灣嘉義地方法院中華民國九十年十月三十日所
為第一審刑事附帶民事訴訟判決（八十八年度附民字第一二○號），提起上訴，本院
判決如左：
      主      文
原判決關於駁回上訴人後開第二項之訴及該部分假執行之聲請部分撤銷。
被上訴人應給付上訴人新台幣壹佰陸拾萬元及自民國八十八年七月二十日起至清償日
止，按週年利率百分之五計算之利息。
上訴人其餘上訴及假執行之聲請均駁回。
本判決第二項於上訴人以新台幣伍拾萬參仟元為被上訴人供擔保後得假執行。
      事      實
甲、上訴人方面：
一、聲明：
（一）原判決撤銷。
（二）被上訴人應給付上訴人新臺幣（下同）陸仟佰伍拾柒萬柒仟陸佰肆拾柒元，
      其中伍仟玖佰捌拾柒萬零伍佰壹拾柒元自起訴狀繕本送達翌日即自民國（下同
      八十八年七月二十日起，其餘佰柒拾萬零柒仟壹佰拾元自擴張聲明狀繕本
      送達翌日起，均至清償日止，按年息百分之五計算之利息。
（三）訴訟費用由被上訴人負擔。
（四）准供擔保宣告假執行。
二、陳述：
（一）按原審刑事判決認定被上訴人無罪，故民事上不須負損害賠償責任。然查：原
      審刑事判決所載，被上訴人並不否認接任會計委員後，將慣例上由其保管寄放
      於保險箱之廟章、定存單及個人私章交予主任委員方木興，以及五榖王廟廟產
      計有一千一百三十八萬六千六百四十七元現款遭提領，五千二百十九萬元定存
      款經轉存為方木興個人名義之帳戶等情。另有被上訴人自陳伊曾與方木興共同
      前往行庫辦理提、存款事務等情，業據證人程春森證述在卷。
（二）本案上訴人廟產遭侵占之時點，應認係於被上訴人與方木興將上訴人名義之廟
      產變易為方木興個人名義時，即為業務侵占之著手實施且既遂。蓋上訴人之廟
      產原為會計委員即被上訴人及主任委員即方木興所共同實力支配，今將廟產變
      易為方木興個人名義，並未經信徒代表大會決議，另依方木興逃避偵查避走大
      陸及嗣後親筆撰寫致上訴人之信函觀之，顯然方木興在與被上訴人共同前往行
      庫辦理提、存款事務時，被上訴人即參與業務侵占之共同實施，且就論理及經
      驗法則而言，被上訴人應能認識到方木興此舉涉及侵占之罪嫌，縱使事後查證
      被上訴人名下未獲得不法利益，亦應認為被上訴人抱持聽任侵占之消極心態，
      於二人間有默示之犯意合致存在，即被上訴人至少具有業務侵占之間接故意，
      且具有為自己或第三人不法所有之意圖，應受侵占行為共犯之評價。
（三）有關上訴人資金流向，形式上雖均指向方木興，目前查無任何款項流向被上訴
      人之資料，此一事實亦僅能推認被上訴人未具有為自己不法所有之意圖，但綜
      觀本案事實應可推斷被上訴人具有為第三人不法所有之意圖。
（四）本案刑事判決認為被上訴人與方木興共同前往行庫辦理上訴人財物事務時，曾
      有上訴人之監察人同行之事實，即採為被上訴人辯稱其不知方木興有侵占之犯
      行，似嫌率斷。蓋被上訴人既辯稱其不知有侵占犯行經原審採信，則同行之該
      監察人更有可能不知侵占之犯罪行為正在進行，無所謂「規避他人知悉惟恐不
      及」，且或許被上訴人與方木興二人本欲脫罪才有請監察人同行之舉。
（五）綜上，被上訴人與方木興二人確有業務侵占之共同侵權行為，應負損害賠償責
      任。
乙、被上訴人方面：請求駁回上訴人之訴。
丙、本院依職權援用刑事訴訟卷證。
      理      由
一、刑事附帶民事訴訟之判決，應以刑事訴訟判決所認定之事實為據，刑事訴訟法第
    五百條定有明文。
二、本件上訴人起訴主張：方木興與被上訴人自八十六年十一月十五日起，分別擔任
    丁○○○○鄉好收村「五穀王廟管理委員會」（以下簡稱五穀王廟）主任委員及
    會計委員，二人共同負責保管該廟以「丁○○○○鄉五穀王廟」名義，分別寄存
    於丁○○○○鄉農會、台南區中小企業銀行（以下簡稱南企銀）嘉義中興分行及
    竹崎分行之廟產合計一億二千零六十九萬五千九百二十元，共計定存單二十紙，
    活期存簿三本。依五穀王廟管理委員會決議，上開定存單、活期存款簿及廟章交
    由會計委員即被上訴人負責保管，寄置於丁○○○○鄉農會之保管箱，欲動用五
    穀王廟之資金時，需經信徒代表大會決議，並由二人持私章及廟章共同領取。詎
    二人竟意圖為自己不法之所有，且出於概括犯意聯絡，先於八十六年十二月五日
    ，由被上訴人書寫取款憑條與方木興向南企銀竹崎分行，後於八十七年四月七日
    與方木興向民雄鄉農會分別領取八十萬元現金部分，業經被上訴人於本院九十一
    年七月二十七日審理時坦承上開二紙取款憑條為伊所寫無訛，並有上開二紙取款
    憑條附卷可稽，且八十六年十二月五日領取八十萬元現金部分，亦有楊仁政會計
    師所提鑑定報告可據（見原審刑事卷三第一頁）。被上訴人均未有繳回上訴人或
    上訴人所託之銀行或使用於上訴人之廟會之單據證明以供核對，業據上訴人指訴
    在卷。被上訴人所辯伊有用於廟會云云，不足採信。復經本院九十年度上易字第
    一九六五號刑事判決認定被上訴人與方木興共同意圖為自己不法之所有而侵占判
    刑在案，是故上訴人主張被上訴人有共同侵占廟產一百六十萬元部分之行為，致
    使上訴人受有一百六十萬元之損害等情，自堪採信為真實。被上訴人抗辯其未與
    方木興共同侵占，伊未取得任何款項云云，不足採取。
三、本件上訴人主張被上訴人共同侵占廟產之行為，不法侵害上訴人權利，致使上訴
    人受有上開一百六十萬元之財產損害部分，已如上述。從而上訴人依據民法侵權
    行為之規定，請求被上訴人賠償上訴人之損害一百六十萬元，及自起訴狀繕本送
    達翌日起即八十八年七月二十日起至清償日止按年息百分之五計算之法定遲延利
    息，於法並無不合，應予准許。於此部分原審為上訴人敗訴之判決，即有不當，
    上訴意旨指摘原判決不當，於上開範圍內為有理由，自應予撤銷改判如主文第一
    、二項所示。又上訴人就勝訴部分陳明願供擔保請准宣告假執行部分，亦無不合
    ，爰酌定相當擔保金額併予宣告。
四、至於上訴人所主張其餘六千一百九十七萬七千六百四十七元部分（含擴張聲明三
    百七十萬七千一百三十元部分）：查刑事訴訟諭知無罪、免訴或不受理之判決者
    ，應以判決駁回原告之訴，刑事訴訟法第五百零三條第一項前段定有明文。本件
    上訴人所主張其餘六千一百九十七萬七千六百四十七元部分，為被上訴人堅決否
    認共同侵占，且上開楊仁政會計師之鑑定報告亦認定上訴人之廟產為方木興侵占
    ，並轉匯人方木興個人名義之帳戶，並未指訴被上訴人亦有此部分之侵占（上開
    被上訴人敗訴部分除外）。是就上訴人所舉之事證，尚無從遽因被上訴人將定期
    存單、活期存簿、廟章及其私章交予方木興，而為方木興伺機於定期存單到期日
    ，與三家行庫解約，並陸續將五穀王廟之資金提領或轉存至華僑銀行嘉義分行、
    中國商業銀行嘉義分行、世華銀行嘉義分行、彰化銀行嘉義分行、交通銀行嘉義
    分行方木興個人之帳戶內，即遽認被上訴人與方木興，係基於共同意圖為自己或
    第三人不法所有，共同侵占五穀王廟廟產達六千一百九十七萬七千六百四十七元
    等情。此外，復查無積極證據足以認定被上訴人涉有參與此部分業務侵占行為，
    且經調查，亦查無資金流向被上訴人，抑或被上訴人確有參與方木興共謀侵占廟
    產之具體事證，此部分業經原審判決無罪，亦經本院九十年度上易字第一九六五
    號刑事判決認定並無具體事證足以證明被上訴人涉有此部分之犯行，而不另為無
    罪之諭知在案。依照首開規定，自應駁回上訴人對於被上訴人此部分之所附帶提
    起之民事訴訟，其假執行之聲請亦因無所附麗，應併予駁回。於此部分原審為被
    上訴人勝訴之判決，核無不合，上訴意旨就此敗訴部分指摘原判決不當，聲明撤
    銷，為無理由，自應予駁回。
五、據上論結，本件上訴一部有理由，一部無理由，依刑事訴訟法第三百六十八條、
    第三百六十九條第一項前段、第四百九十條前段、第四百九十一條第十款、第五
    百零二條、民事訴訟法第三百九十二條，判決如主文。
中    華    民    國      九十一      年      七      月      卅一      日
                                  臺灣高等法院臺南分院刑事第三庭
                                      審判長法官  黃    崑    宗
                                            法官  葉    居    正
                                            法官  莊    俊    華
右正本證明與原本無異。
如不服本判決，應於判決送達後十日內向本院提出上訴狀，其未敘述理由者並應於提
出上訴狀後十日內向本院補提理由書（應附繕本)。
                                      法院書記官  廖    明    娟
中    華    民    國      九十一      年      八      月      二        日
